【裁判字號】    89,訴,1325
【裁判日期】    891216
【裁判案由】    偽造文書等
【裁判全文】
臺灣臺北地方法院刑事判決                        八十九年度訴字第一三二五號
    公  訴  人  臺灣臺北地方法院檢察署檢察官
    被      告  甲○○○
右列被告因偽造文書等案件，經檢察官提起公訴（八十九年度偵字第一五０００號）
，本院判決如左：
    主  文
甲○○○連續行使偽造私文書，足以生損害於他人，處有期徒刑壹年，緩刑伍年。
    事  實
一、甲○○○因財務狀況困窘，為籌措財源，乃於民國八十七年六月間，邀集乙○（
    以「小白」之名義）及丙○○（以「楊媽媽」、「楊永慧」之名義，計為二會）
    等人參與其自任會首之互助會，連會首共計四十六人次，約定每月一會，每逢六
    月及十二月各於當月二十五日加標一次，每會新台幣（下同）二萬元，底標二千
    二百元，最高不得超過五千元，採內標制，每月十日在台北市○○路八四一巷一
    四號開標，會期自八十七年六月十日起至九十年八月十日止，參加二會者，第二
    會必須經過半數以上才能再標。嗣甲○○○為避免影響各互助會會員對會首信用
    之評估，及規避有兩會以上者，須過半數會以上，始可再標第二會之約定，竟基
    於意圖為自己不法之所有及行使偽造準私文書之概括犯意，未經「李大永」、「
    陳秀美」、「江小姐」、「何家玲」、「陳秀月」等人之同意，先後於前揭互助
    會尚未結束前之如附表所示之開標時間內，在前開處所分別冒用上開會員之名義
    ，連續將如附表所示之會次，以附表所示之金額填載競標利息，並分別偽造「李
    大永」、「陳秀美」、「江小姐」、「何家玲」、「陳秀月」等人之署押各一枚
    於該次標單（惟並未記載「標單」二字）上參與競標而得標，並提示與其他到場
    之會員而行使之，足以生損害於被冒名者及前揭互助會之其他活會會員，並影響
    各互助會會員間之信用評估及依約如期標得會款之利益，另向當次活會會員收取
    會款，使不知情之活會會員數人均陷於錯誤，不知係冒標而誤認得標人將遵期繳
    交會款，其等亦可順利取得得標款項，而陸續如數繳交會款予甲○○○（得標日
    期、標息及各次詐得會款詳如附表），合計詐得會款二百七十萬元。迨至八十八
    年六月二十五日因宣布停標經會員向其查詢後，乙○及丙○○等會員始知受騙。
二、案經被害人乙○訴由臺灣士林地方法院檢察署呈請臺灣高等法院檢察署核轉臺灣
    臺北地方法院檢察署檢察官偵查起訴。
    理  由
一、右揭犯罪事實，業據被告甲○○○於偵審中供承在卷，復經證人丙○○於本院調
    查中證述無訛，核與告訴人乙○於偵審中所指訴之情節相符，並有告訴人乙○所
    提出之會單一份在卷可稽，足徵被告之自白與事實相符。又被告以附表所示之名
    義填寫標單標取會款，且隱瞞前開冒標之事實以附表所載之標金向告訴人等收受
    會款，且自承因經濟困難而宣布停標，顯見其於附表所示各會得標之際，確有詐
    騙各活會會員繳交會款以供己用之不法所有意圖。本件事證明確，被告犯行洵堪
    認定，應予依法論科。
二、按民間互助會，除有特別約定外，僅係會首與會員訂立之契約，會員與會員間並
    無法律關係存在，而已得標會員，依據其與會首間之契約，無論何人得標，均有
    按期繳交會款之義務，故會首藉他人名義實由己參加該互助會並得標，其詐欺所
    得之款，應僅限於未得標會員繳納之會款。查本件互助會之標單，僅須記載姓名
    及一定金額之標息，第三人僅憑標單之內容觀之，尚不能明瞭其用意何在，須依
    該互助會之約定始足以表示該金額係標取會款之利息，該姓名係標取會款之會員
    ，而足以表示參與競標互助會會款之一定用意之證明，而屬刑法第二百二十條第
    一項以文書論之文書。核被告所為，係犯刑法第二百二十條第一項、第二百十六
    條、第二百十條之行使偽造準私文書罪，刑法第三百三十九條第一項之詐欺取財
    罪。又被告所為偽造署押之行為，為偽造準私文書之階段行為，而偽造準私文書
    之低度行為，復為行使之高度行為所吸收，均不另論偽造署押、偽造準私文書罪
    。而其於每次冒標後，向其他多數活會會員詐取會款，以一詐欺行為同時詐騙數
    活會會員，係以一行為觸犯數同種罪名，為想像競合犯，應依刑法第五十五條之
    規定，從一重論以詐欺取財罪。又被告先後多次行使偽造準私文書及詐欺取財犯
    行，時間緊接，方法相同，觸犯構成要件相同之罪名，顯係基於概括之犯意而為
    之，為連續犯，均應依刑法第五十六條之規定論以一罪，並均依法加重其刑。再
    被告行使偽造準私文書之目的即在於詐欺取財，其所犯上開二罪間，有方法結果
    之牽連關係，應從一重論以行使偽造準私文書罪。爰審酌其冒標金額高達二百萬
    元以上，受害活會會員眾多，犯罪情節非屬輕微，然於本院審理中業與告訴人乙
    ○達成和解，此有和解書一份在卷可參，及其品行、犯罪動機、目的、手段、生
    活狀況、智識程度、被害人受詐欺之金額、犯罪所生之損害及犯罪後尚能坦承犯
    行等一切情狀，量處如主文所示之刑。末查，被告前未曾受有期徒刑以上刑之宣
    告，此有臺灣高等法院檢察署刑案紀錄簡覆表一份在卷可稽，其經此次起訴審判
    後，當能知所警惕，而無再犯之虞，本院因認所宣告之刑，以暫不執行為適當，
    爰併以宣告緩刑五年，以啟自新。
三、至被告於如附表所示之時間所偽簽之標單，雖為被告所有供犯罪所用之物，惟於
    開標後均已丟棄，業據被告甲○○○供明在卷，顯已滅失，爰不另為沒收之諭知
    。
據上論斷，應依刑事訴訟法第二百九十九條第一項前段、刑法第五十六條、第二百二
十條第一項、第二百十條、第二百十六條、第三百三十九條第一項、第五十五條、第
七十四條第一款、罰金罰鍰提高標準條例第一條前段，判決如主文。
本案經檢察官楊榮宗到庭執行職務。
中    華    民    國      八十九    年      十二      月      十六      日
                                      臺灣臺北地方法院刑事第九庭
                                            法  官  黃  雅  君
右正本證明與原本無異。
如不服本判決，應於判決送達後十日內，向本院提出上訴狀。
                                            書記官  陳  怡  如
中    華    民    國      八十九    年      十二      月      十六      日
附錄本案論罪科刑法條：
刑法第二百十條
偽造、變造私文書，足以生損害於公眾或他人者，處五年以下有期徒刑。
刑法第二百十六條
行使第二百十條至第二百十五條之文書者，依偽造、變造文書或登載不實事項或使登
載不實事項之規定處斷。
刑法第二百二十條第一項
在紙上或物品上之文字、符號、圖畫、照像，依習慣或特約，足以為表示其用意之證
明者，關於本章及本章以外各罪，以文書論。
錄音、錄影或電磁紀錄，藉機器或電腦之處理所顯示之聲音、影像或符號，足以為表
示其用意之證明者，亦同。
稱電磁紀錄，指以電子磁性或其他無法以人之知覺直接認識之方式所製成之紀錄，而
供電腦處理之用者。
刑法第三百三十九條第一項
一意圖為自己或第三人不法之所有，以詐術使人將本人或第三人之物交付者，處五年
  以下有期徒刑、拘役或科或併科一千元以下罰金。
二以前項方法得財產上不法之利益或使第三人得之者亦同。
三前二項之未遂犯罰之。
附    表：
  ┌──┬──┬────┬───────┬─────┬────────┐
  │編號│標金│得標金額│冒用活會會員名│標會日期  │詐欺活會會員金額│
  │    │    │        │義標會        │（年月日）│                │
  ├──┼──┼────┼───────┼─────┼────────┤
  │一  │5000│15000   │李大永        │87.07.10  │15000x43=645000 │
  ├──┼──┼────┼───────┼─────┼────────┤
  │二  │5000│15000   │何家玲        │87.12.25  │15000x37=555000 │
  ├──┼──┼────┼───────┼─────┼────────┤
  │三  │5000│15000   │陳秀美        │88.02.10  │15000x35=525000 │
  ├──┼──┼────┼───────┼─────┼────────┤
  │四  │5000│15000   │江小姐        │88.04.10  │15000x33=495000 │
  ├──┼──┼────┼───────┼─────┼────────┤
  │五  │5000│15000   │陳秀月        │88.05.10  │15000x32=480000 │
  └──┴──┴────┴───────┴─────┴────────┘


司法院資訊處製作；財團法人民間司法改革基金會備份。
